臺灣雲林地方法院民事判決　九十年度訴字第五七七號
　　原　　　告　雲林縣土庫鎮農會
　　法定代理人　甲○○
　　訴訟代理人　乙○○
　　被　　　告　丙○○
　　　　　　　　丁○○
右當事人間請求撤銷所有權贈與契約書事件，本院判決如左：
    主      文
原告之訴駁回。
訴訟費用由原告負擔。
    事      實
甲、原告方面：
　一、聲明：被告間於民國九十年八月一日就如附表所示不動產所訂立之贈與契約及
　　　同年八月十七日經由雲林縣虎尾鎮地政事務所收件登記之物權行為應予撤銷。
　二、陳述：
　　(一)被告丙○○於八十八年五月十五日向原告借用新台幣（下同）二百五十萬元後
　　　，迄未依約履行清償責任，竟於九十年八月一日將如附表所示之不動產，無償
　　　贈與其妻即被告丁○○，並於同年八月十七日向地政機關辦理移轉登記完畢，
　　　丙○○前開無償行為，顯已損害原告債權之受償，爰依民法第二百四十四條之
　　　規定，訴請撤銷被告間就上開不動產所為之贈與及所有權移轉登記物權行為（
　　　下稱系爭不動產贈與移轉登記行為）。
　　(二)對被告抗辯之陳述：
　　1.被告丙○○借款時所提供為擔保之農地，目前沒有在耕作，原告怕拍賣所得款
　　　項不足清償借款，且丙○○又有脫產行為，原告方提起本件訴訟。
    2.本案土地及建物原即登記在被告丙○○名下，並非在被告丁○○名下。
　三、證據：提出借據、催收款項明細查詢單、不動產買賣合約書、歸戶財產查詢清
　　　單（以上均為影本）、戶籍謄本、土地及建物登記謄本各一件。
乙、被告方面：未於最後言詞辯論期日到場，惟據其前到庭聲明及陳述。
　一、聲明：如主文所示。
　二、陳述：
 　 (一)被告丙○○向原告借款時已有提供土地（即雲林縣土庫鎮○○段五二八之一地
　　　號，面積三九○一平方公尺，權利範圍三分之二）為擔保，原告尚未就擔保之
　　　土地執行求償，是否足夠清償本案借款尚未可知，原告不應先行提起本訴。
  　(二)本案土地及建物本即係被告丁○○所有，被告丙○○只是將原屬丁○○所有之
　  　不動產，返還移轉登記予丁○○名下。
丙、本院依職權調閱九十年度執字第五四二二號執行卷及函請雲林縣土庫鎮公所鑑價
    （房屋部分）。
    理      由
一、本件被告未於最後言詞辯論期日到場，核無民事訴訟法第三百八十六條各款所列
    情形，爰依原告之聲請，由其一造辯論而為判決。
二、本件原告主張：被告丙○○於八十八年五月十五日向其借用二百五十萬元，上開
    借款迄仍未清償，其已依法取得執行名義，刻正聲請本院強制執行丙○○財產中
    等情，業據其提出借據為證，並為被告所不爭執，自堪信為真實。
三、又原告主張：如附表所示土地及房屋，本為被告丙○○所有，嗣丙○○於九十年
    八月一日將之贈與其妻即共同被告丁○○，並已於同年八月十七日辦理所有權移
    轉登記完竣，被告間之無償財產讓與行為已嚴重損害其前開債權之受償一節，固
    據其提出土地及建物登記謄本各一份為證；而被告雖不爭執前揭土地及建物已辦
    竣所有權移轉登記之事實，惟否認渠等有詐害原告債權之意，並以：原告之上開
    借款債權，被告丙○○前已提供另筆坐落雲林縣土庫鎮○○段五二八之一地號土
    地設定抵押權予原告以為擔保，應足夠清償原告之前揭借款債權，渠等間之贈與
    及財產移轉登記行為應無損於原告之借款債權等情詞為辯。故本件兩造間有爭執
    而應審究者，厥為被告間就如附表所示不動產之贈與及移轉登記行為，是否有害
    及原告之債權？
四、按債務人所為之無償行為，有害及債權者，債權人得聲請法院撤銷之。前條撤銷
    權，自債權人知有撤銷原因時起，一年間不行使，或自行為時起，經過十年而消
    滅，民法第二百四十四條第一項及第二百四十五條分別定有明文。查，本件被告
    丙○○於九十年八月十七日將其所有如附表所示之土地、房屋贈與同案被告丁○
    ○，並辦理移轉登記完竣，迄至九十年九月十日原告提起本案訴訟，尚未滿一年
    除斥期間等情，為被告所不爭執，合先敘明。
五、又按債權人行使民法第二百四十四條所定之撤銷權，以債務人之行為有害及債權
    ，為其要件之一。此之所謂害及債權，乃指債務人之行為，致積極的減少財產，
    或消極的增加債務，因而使債權不能獲得清償之情形。再者，提起撤銷債務人詐
    害行為之訴，必須有保全之必要，始得為之，設債務人就其無償行為或有償行為
    所處分之財產外，尚有其他財產足清償其對於債權人之債務，自無仍許債權人依
    上開規定行使銷權之餘地（最高法院七十六年度台上字第一三九五號民事判決參
    照）。因之，有擔保物權（抵押權、質權）之債權，而其擔保物之價值超過其債
    權額時，自毋庸行使撤銷權以資保全（最高法院五十九年台上字第三一三號判例
    參照）。另債務人之行為有害及債權之事實，必須於行為時存在，倘債務人於行
    為時仍有足以清償債務之財產，僅因日後之經濟變動，致債務人財產減少者，尚
    難認該行為係有害債權之行為（最高法院七十七年度台上字第七八四號民事判決
    酌參）。
  (一)經查，本案被告陳建龍除如附表所示土地及房屋外，尚有坐落雲林縣雲林縣土庫
    鎮○○段五二八之一地號土地一筆，且此筆土地於被告陳建龍向原告借款時，已
    設定最高限額三百六十萬元抵押權與原告以為擔保；原告現已對前開五二八之一
    地號抵押土地聲請本院民事執行處查封、拍賣，藉以清償其尚未受償之二百五十
    萬元借款債權，另該筆抵押土地經本院民事執行處於九十年九月二十一日函請雲
    林縣政府鑑價，認該筆抵押土地每平方公尺價格應為一千六百元，以上開抵押土
    地面積三九○一平方公尺，被告陳建龍之權利範圍為三分之二計，該筆抵押土地
    於被告間為本案系爭不動產贈與移轉登記行為時（即九十年八月十七日），其價
    值尚高達四百一十六萬一千零六十七元（1600×3901× 2÷3 ＝ 0000000），遠
    高於原告上開未受償之二百五十萬元借款債權一節，有本院調閱之九十年度執字
    第五四二二號民事執行卷可憑，足徵原告之債權並無因被告間之系爭不動產贈與
    移轉登記行為而受到損害情事存在甚明。至原告雖辯稱：上開五二八之一地號抵
    押土地，每平方公尺之價值應不足一千六百元，雲林縣政府就上開抵押土地之鑑
    價顯已過高，而其至九十一年三月五日止未受償之借款本金連同利息、違約金，
    共計二百九十六萬四千一百七十元，因之，上開抵押之土地拍賣所得款項，尚不
    足使其權權受償云云；並據提出訴外人張福村、洪水溝所簽訂之不動產買賣合約
    書、催收款項明細查詢單各一份為佐。然按土地價格之貴賤，其所涉及之因素頗
    多，除客觀上須受地段良窳？地形是否方正？交通動線是否便利？等因素之影響
    外，至個人主觀之喜好？亦在在影響地價之高低，此為眾所週知之事實。因之，
    原告所提上開買賣合約書，僅可證明訴外人張福村、洪水溝間曾於八十九年七月
    三十一日就坐落雲林縣土庫鎮○○段四四二地號土地成立買賣契約，並以每公頃
    一千三百萬元之價格計算買賣價金而已，尚難以此即遽認雲林縣政府就上開抵押
    土地所為之鑑定意見，與事實不合。
  (二)次查，上開五二八之一地號抵押土地，依財稅單位於九十年八月十五日之記錄其
    價值尚有三百一十二萬零七百六十八元等情，亦有原告提出之被告丙○○歸戶財
    產查詢清單一紙在卷可稽，仍高於原告前揭未受償之借款債權餘額，亦為原告所
    不爭執，足徵被告二人於九十年八月一日為本案系爭土地、房屋贈與行為時並未
    發生有害及原告債權之情事，至為灼然。則被告辯稱原告之債權，並未因渠等間
    之移轉系爭土地、房屋之行為，而受到損害之情，尚屬可採。
六、綜上所述，本件被告就如附表所示土地、房屋所為之系爭贈與行為，及所為系爭
    移轉登記之行為，並未損害原告之債權，揆諸前述民法第二百四十四條第一項規
    定，被告間之行為尚不該當於該條規定之詐害債權行為之要件，則原告依該條之
    規定，訴請判決如其聲明所示，即屬無據，應予駁回。
七、本件判決之基礎已臻明確，兩造其餘之攻擊、防禦方法及舉證，核與判決無影響
    ，毋庸一一論列，併此敘明。
據上論結，原告之訴為無理由，依民事訴訟法第三百八十五條第一項前段、第七十八
條，判決如主文。
中　　　華　　　民　　　國　　九十一　　年　　　三　　　月　　　十二　　日
                                  民事庭
~B法　　　官　蔣得忠
右為正本係照原本作成
如對本判決上訴須於判決送達後二十日內向本院提出上訴狀。（須附繕本）
中　　　華　　　民　　　國　　九十一　　年　　　三　　　月　　　　　　　日
~B法院書記官　林秀娟
~F0
~T40
附表
┌─┬──────────────────────────┬─┬─────┬───────┬───────┐
│編│    　　土　  地　  坐　  落                 　　 　│地│ 面　　積 │              │              │
│  ├───┬────┬────┬─────┬──────┤  ├─────┤權　利　範　圍│ 備　　　　註 │
│號│縣　市│鄉鎮市區○　段　  ○　○　　段│地　　　　號│目│ 平方公尺 │              │              │
├─┼───┼────┼────┼─────┼──────┼─┼─────┼───────┼───────┤
│１│雲林縣│土庫鎮　│崙內　  │　　　　　│一三四－五　│建│ 八七　   │全部　　　    │              │
└─┴───┴────┴────┴─────┴──────┴─┴─────┴───────┴───────┘
┌─┬─┬──────┬─────┬────┬───────────────┬────┬─────────┐
│編│建│            │建　　  物│        │建　物　面　積  　（平方公尺）│        │                  │
│  │  │            │          │建築式樣├─┬─┬─┬─┬───────┤        │                  │
│  │  │  基地坐落  │          │主要建築│第│第│  │合│ 附屬建物主要 │        │                  │
│  │  │            │ 　　　　 │材料    │一│二│  │  │ 建材及用途   │權利範圍│  備　　　　註    │
│號│號│            │門　　　牌│        │層│層│  │計│              │        │                  │
├─┼─┼──────┼─────┼────┼─┼─┼─┼─┼───────┼────┼─────────┤
│  │２│雲林縣土庫鎮│雲林縣土庫│住商用加│５│５│  │１│  陽台6.08    │全　　部│                  │
│１│１│崙內段一三四│鎮○○路六│強磚造二│７│８│  │１│              │        │                  │
│  │１│之五地號　　│四之三號  │層　　　│‧│‧│  │６│              │        │                  │
│  │　│　　　　    │          │        │５│８│  │‧│              │        │                  │
│  │  │            │          │        │６│２│  │３│              │        │                  │
│　│　│　　　　　　│　　　　　│　　　　│　│　│　│８│　　　　　　  │        │                  │
└─┴─┴──────┴─────┴────┴─┴─┴─┴─┴───────┴────┴─────────┘
